【裁判字號】    98,消債更,55
【裁判日期】    980930
【裁判案由】    更生事件
【裁判全文】
臺灣花蓮地方法院民事裁定            98年度消債更字第55號
聲  請  人  甲○○
上列當事人因消費者債務清理事件聲請更生，本院裁定如下：
    主  文
聲請駁回。
聲請費用由聲請人負擔。
    理  由
一、按債務人與金融機構協商成立者，不得聲請更生或清算，但
    因不可歸責於己之事由，致履行顯有重大困難者，不在此限
    ；本條例施行前，債務人依金融主管機關協調成立之中華民
    國銀行公會會員辦理消費金融案件無擔保債務協商機制與金
    融機構成立之協商，準用前項之規定，消費者債務清理條例
    第151條第5項、第6項分別定有明文。又聲請更生或清算不
    合程式或不備其他要件者，法院應以裁定駁回之，但其情形
    可以補正者，法院應定期間先命補正，復為同條例第8條所
    明定。
二、聲請人向本院聲請更生，聲請意旨略以：
  (一)聲請人因債務累積龐大，於民國95年時與最大債權銀行台新
    銀行成立協商，約定自95年7月起，分80期，利率3.88％，
    每月應繳款新台幣（下同）27,443元。另尚須每月支付未列
    入協商之兆豐銀行之工會貸款18,286元，及因聲請人於94年
    8月10日與前妻公證協議離婚，約定自離婚時起至102年12月
    31日止，每月10日應支付予前妻之贍養費2萬元，作為前妻
    與兩名子女之生活費用，且聲請人搬離當初婚姻存續中所購
    買之房屋，改居住於公司宿舍，故聲請人雖任職於台灣電力
    公司，有較高薪資，然每月薪資均供作償還協商債務及支付
    贍養費用，並無法有多餘的生活開銷及正常的基本生活，但
    聲請人仍因家庭、子女、債務皆已處理而感欣慰。無奈97年
    1至2月間爆發前妻家暴長女周士婷一事，女兒因而休學，聲
    請人不得不把女兒接來照顧，因此每月尚需支付女兒一切生
    活開銷，致無法繳納協商款項，繳至97年6月毀諾。另周士
    婷自97年9月復學後，必須居住學校宿舍，每月生活費加學
    雜費約1萬元，聲請人於97年度開始每月負擔增加至87,729
    元（27443＋18286＋20000＋10000＋12000〈個人開銷〉＝
    87729）。每月固定的高支出讓聲請人不得不開始向親朋好
    友借貸，以支付生活上不足的開銷，但面臨經濟不景氣，已
    無人願再對聲請人伸出援手，聲請人因此將名下汽車過戶予
    債權人陳盈蓁（於97年12月31日向陳盈蓁借款10萬元）作為
    抵押，聲請人現名下已無任何財產。
  (二)聲請人因93年間與友人投資泡沫紅茶店失利，致生債務，日
    積月累越來越龐大，及94年離婚後每月固定高支出而不得已
    陸續向友人短期借款，打平平時開銷，故一直有民間債務須
    清償。聲請人雖於97年10月間再度向最大債權銀行申請前置
    協商，但卻遭兆豐銀行以「曾參與前置協商成立或銀行公會
    協商機制成立」為由退件，聲請人並非惡意不與銀行協商，
    然因聲請人有過多固定支出及需維持最低基本生活，而無法
    清償債務，聲請人因有子女需扶養，有無法清償債務的原因
    ，聲請人確有還款意願，希望獲得合理之還款方式與金額，
    請求法院准予更生云云。
三、按債務人與金融機構協商成立者，除非因不可歸責於己之事
    由，致履行顯有重大困難，否則不得聲請更生或清算，已如
    前述。是債務清償方案成立後，固由債務人按其條件履行，
    惟需於其後發生情事變更，在清償期間收入或收益不如預期
    ，致該方案履行困難甚或履行不能，因不可歸責於己，始能
    依本條例第151條第5項但書之規定聲請更生或清算。此項規
    定旨在避免債務人任意毀棄已成立之協商，濫用更生或清算
    之裁判上債務清理程序，蓋以債務清償方案係經當事人行使
    程序選擇權所為之債務清理契約，債務人自應受該成立之協
    議所拘束。本件聲請人曾於95年6月28日與金融機構之債權
    人成立協商，約定自95年7月起、分80期、利率3.88%，按月
    繳納協商款項27,443元，聲請人僅依約繳款至97年7月即毀
    諾等情，有協議書、無擔保債務還款計畫及台新銀行98年7
    月30日函等為憑（本院卷17至18、134頁）。聲請人固為前
    開主張，惟查：
  (一)聲請人於97年間曾以相同之理由，向本院聲請更生，經本院
    於98年3月4日裁定駁回，有本院97年消債更字第180號裁定
    可參。
  (二)本件聲請人固主張其每月必要生活支出（不含扶養費、長女
    醫療費、贍養費、債務協商金額）為12,000元，惟該金額顯
    高於行政院主計處公告之97年度臺灣省平均每人每月最低生
    活費用9,829元，對已負債達數百萬元之聲請人而言，其主
    張之每月生活必要支出顯屬過高，而應以9,829元為合理。
    是聲請人未對於本身之生活為相當之節制與取捨，盡其所能
    減少其每月支出，以彌補過去因毫無節制地擴張信用下積欠
    之債務，則縱聲請人履行協議有所困難，亦不能認為係因不
    可歸責於己之事由所致。
  (三)聲請人陳報95年間協商當時年薪資收入約85萬元（每月平均
    收入70,833元）、96年間每月平均收入為85,447元、97年間
    每月平均收入為84,601元，此有聲請人收入狀況說明書、財
    政部臺灣省北區國稅局綜合所得稅各類所得資料清單及聲請
    人填載之「消費金融無擔保債務協商案件申請人財務資料表
    」在卷可稽（本院卷69至72、137頁），足見聲請人於毀諾
    當時（97年7月）較95年協商時之薪資收入不減反增，且聲
    請人於協商還款期間之收入情況並無變化，是聲請人有固定
    收入之履行能力，堪以認定。又聲請人所陳報前開贍養費及
    扶養長女周士婷之必要費用，依94年間聲請人與前妻之離婚
    協議，本即屬聲請人應負擔之生活必要費用，而非如聲請人
    所陳稱係因97年1至2月間前妻家暴長女而增加之生活必要支
    出費用，此有公證書及離婚協議書在卷可稽（本院卷21至26
    、146至149頁）；另聲請人自94年離婚時起即每月需償還短
    期借款乙情，有收據及還款明細可參（本院卷28、62、156
    至192頁），均屬聲請人在協商時所得預見，據以評估可否
    履行協商條件之事實，聲請人就其本身協商當時每月平均收
    入如何自知之甚稔，卻仍同意每月償還前開協商金額，其理
    應已考量自身還款能力，及籌措資金來源之規劃，則其縱有
    薪資收入不敷償還之情況，亦屬聲請人於協商時可得預見。
    故縱聲請人確實有清償之困難，聲請人於事前顯可預見其未
    來有不能清償之情事或不能清償之虞之情況下，仍與各無擔
    保債權銀行成立債務協商，致事後毀諾，自與前揭「不可歸
    責於己之事由致履行顯有重大困難」之要件不符。況且，聲
    請人如暫時性履行不便或有無法履行之情事，仍得向最大債
    權銀行提出緩繳或展延還款之申請，或經由個別一致性協商
    方案，亦或透過個別債權銀行協商程序謀求解決，而非泛以
    經濟困難無力履行協商條件為由，斷然任意毀諾，並以之作
    為不可歸責於己之事由。又聲請人雖稱其97年毀諾後曾再與
    債權銀行申請前置協商遭拒云云，惟依前置協商退件通知函
    （本院卷65頁）所載，聲請人遭退件乃係其曾參與95年協商
    ，但該函亦告知聲請人仍可向最大債權無擔保銀行申請參加
    個別一致性協商方案之訊息，而聲請人竟未再行協商以解決
    債務問題，逕向本院聲請更生，顯係為圖謀減免債務，而不
    為債務之履行，自有違債權契約為誠信契約之本旨。
  (四)另聲請人稱其名下福特汽車，因97年12月31日向訴外人陳盈
    蓁借款10萬元未還，而過戶予陳盈蓁作為抵押乙情，係屬毀
    諾後發生之事由，與聲請人毀諾之原因無涉，附此敘明。
四、綜上所述，聲請人於消費者債務清理條例施行前，既已與金
    融機構之債權人依金融主管機關協調成立之中華民國銀行公
    會會員辦理消費金融案件無擔保債務協商機制成立協商，並
    無不可歸責於己致履行顯有重大困難之事由，依據前述說明
    ，其聲請更生，顯然於法有違，自應駁回其更生之聲請，爰
    裁定如主文。
中    華    民    國    98    年    9     月    30    日
                       臺灣花蓮地方法院民事庭
                         法        官  楊碧惠
上為正本係照原本作成。
如不服本裁定，應於裁定送達後10日內，以書狀向本院提出抗告
(須附繕本)，並繳納抗告費新臺幣1千元。
中    華    民    國    98    年    9     月    30    日
                         法院書記官    羅仕健


司法院資訊處製作；財團法人民間司法改革基金會備份。
